臺灣雲林地方法院刑事判決　　　　　　 
                                      110年度易字第279號
公  訴  人  臺灣雲林地方檢察署檢察官
被      告  朱永勝


上列被告因侵占案件，經檢察官提起公訴（109年度偵字第5794
號），本院判決如下：
    主  文
朱永勝無罪。
    理  由
壹、公訴意旨略以：被告朱永勝(原名朱國旻)於民國102年4月間
    ，知悉告訴人沈恩賜需款應急(領有中度身心障礙證明)，向
    告訴人沈恩賜及其母黃明月陳稱其親人名下車牌號碼0000-0
    0號自用小客車正於車行寄賣，可經將車輛登記至告訴人沈
    恩賜名下，由告訴人沈恩賜擔任貸款人，黃明月為連帶保證
    人，向和潤企業股份有限公司(下稱和潤公司)貸款新臺幣(
    下同)23萬元，被告朱永勝再將貸款借予告訴人沈恩賜。詎
    被告朱永勝竟意圖為自己不法之所有，基於侵占之犯意，將
    前揭款項侵占入己，未交付予告訴人沈恩賜。嗣告訴人沈恩
    賜因無力支付車輛分期貸款，經和潤公司取回拍賣，始悉上
    情。因認被告涉犯刑法第335條第1項之侵占罪嫌等語。
貳、我國刑事訴訟法基於證據裁判主義及證據能力之規定，得以
    作為認定犯罪事實之依據，以有證據能力之證據為限，故被
    告以外之人於審判外之言詞或書面陳述，苟非法律有特別規
    定之情形，不得以之直接作為認定犯罪事實與否之證據，然
    彈劾證據非用於認定犯罪事實之基礎，不受傳聞法則之拘束
    （最高法院100 年度台上字第1965號判決意旨參照）。傳聞
    排除法則中所謂被告以外之人於審判外之陳述無證據能力，
    係針對證據目的在於證明犯罪事實爭點之證據資格而言；若
    證據之目的僅係作為「彈劾證據憑信性或證明力」之用，旨
    在減損待證事實之成立者，其目的並非直接作為證明犯罪事
    實成立存否之證據，則無傳聞排除法則之適用，此即英美法
    概念所稱「彈劾證據」。基於刑事訴訟發現真實及公平正義
    之功能，在解釋上於我國刑事訴訟上亦應有其適用（最高法
    院100 年度台上字第1401號判決意旨參照）。被告既經本院
    認定犯罪不能證明，而應為無罪之諭知，揆諸上開說明，本
    判決以下所援引之證據並非作為認定其犯罪事實之證據，係
    屬彈劾證據性質，自不以具有證據能力之證據為限，爰此，
    自不再論述所援引有關證據之證據能力。
參、犯罪事實應依證據認定之，不能證明被告犯罪者，應諭知無
    罪之判決，刑事訴訟法第154 條第2 項、第301 條第1 項分
    別定有明文。又認定不利於被告之事實，須依積極證據，苟
    積極證據不足為不利於被告事實之認定時，即應為有利於被
    告之認定，更不必有何有利之證據；另認定犯罪事實所憑之
    證據，雖不以直接證據為限，間接證據亦包括在內，然而無
    論直接或間接證據，其為訴訟上之證明，須於通常一般之人
    均不致有所懷疑，而得確信為真實之程度者，始得據為有罪
    之認定，倘其證明尚未達於此一程度，而有合理性懷疑存在
    時，即不得遽為被告犯罪之認定，最高法院30 年上字第816
    號、76年台上字第4986號判例意旨可資參照。再刑事訴訟法
    第161 條第1 項規定：檢察官就被告犯罪事實，應負舉證責
    任，並指出證明之方法。因此，檢察官對於起訴之犯罪事實
    ，應負提出證據及說服之實質舉證責任。倘其所提出之證據
    ，不足為被告有罪之積極證明，或其指出證明之方法，無從
    說服法院以形成被告有罪之心證，基於無罪推定之原則，自
    應為被告無罪判決之諭知，亦有最高法院92年台上字第128
    號判例意旨可參。又按刑法上之侵占罪，以意圖為自己或第
    三人不法之所有，而擅自處分自己持有之他人所有物，即變
    更持有之意為不法所有之意，為其構成要件，且以被侵占之
    物，先有法律或契約上之原因在其持有中者為限，否則不能
    成立侵占罪，最高法院41年度台非字第57號、52年度台上字
    第1418號判例要旨亦足供參。
肆、公訴意旨認被告涉犯上開罪嫌，無非以被告之供述、證人即
    告訴人沈恩賜於警詢及偵訊中之證述、證人黃明月於警詢及
    偵訊中之證述、和潤公司110年1月12日(110)法催字Z000000
    000號函暨附件債權讓與暨動產抵押契約書、動產抵押設定
    登記申請書、本院債權憑證、本票、授權書、郵局存證信函
    及拍賣車輛紀錄、車牌號碼0000-00號自用小客車汽車行車
    執照、全行代理收款申請書、聲請強制執行通知函各1份等
    為其論據。
伍、訊據被告固坦承有於102年間將其母名下之車過戶於告訴人
    沈恩賜名下貸款之事實，然堅決否認涉有上開犯行，辯稱：
    係車放在車行寄賣，因被告及其母黃明月需錢，所以將車借
    給告訴人沈恩賜，更名後向和潤公司貸款23萬元，錢都已經
    給告訴人之母黃明月了等語。經查：
一、本件車牌號碼0000-00號自用小客車在過戶給告訴人沈恩賜
    前之車主為劉來春即被告之母，於102年4月2日過戶給告訴
    人沈恩賜（詳本院卷第99頁、第21頁），以向和潤公司貸款
    23萬元。此即起訴書所謂：於102年4月間，知悉告訴人沈恩
    賜需款應急(領有中度身心障礙證明)，向告訴人沈恩賜及其
    母黃明月陳稱其或其親人名下車牌號碼0000-00號自用小客
    車正於車行寄賣，可經將車輛登記至告訴人沈恩賜名下，由
    告訴人沈恩賜擔任貸款人，黃明月為連帶保證人，向和潤公
    司貸款23萬元後，被告朱永勝再將貸款借予告訴人沈恩賜之
    事實來由，和潤公司將貸款23萬元給被委託貸款之車行轉交
    給被告，在被告未交付告訴人沈恩賜前，該貸款尚非告訴人
    沈恩賜所有，被告縱未交付，亦僅是告訴人沈恩賜得依約請
    求，而非被告侵占告訴人沈恩賜之物。
二、起訴書雖認貸得之23萬元為被告侵占，然告訴人沈恩賜之母
    黃明月於另案在雲林縣警察局斗南分局第2次偵訊筆錄曾供
    稱：（問：你用向和潤汽車公司貸款所得新台幣23萬元你如
    何處裡？）朱國旻(改名朱永勝)拿了新台幣18萬元，我全部
    所得只有新台幣5萬元。（你為何會將貸款所得新台幣23萬
    元當中的新台幣18萬元拿給朱國旻？）因為我之前有請他叫
    人來幫我修繕遮雨棚，所以我要給他工錢。（問：貸款所得
    剩下的新台幣5萬元你做何用途？）我用來還和潤汽車公司
    貸款的利息每個月要新台幣8000元。（詳本院卷第107頁）
    表明貸款所得23萬元，除了5萬元是黃明月留作自用外，餘1
    8萬元是由告訴人沈恩賜之母黃明月交由被告代為支付修繕
    遮雨棚工錢之用。黃明月在警詢中係證稱：我看到車行的業
    務員拿錢給被告，但被告沒有把錢拿給我們，被告拿到錢之
    後，把錢騙走了 （詳見警卷第23頁至第30頁）；在本院審
    理時則稱：在萊爾富那邊，業務員把23萬元給被告，我有數
    ，錢被告拿走了，因為我有一些債務在他那邊，他幫我處理
    （詳見本院卷第45頁至第50頁）。黃明月關於貸得之款項去
    向，證述之內容前後不一致，亦無相關證據足以佐證何者屬
    實，綜合全案卷證資料，可知有前述過戶、貸款之事實，但
    無從逕認被告有侵占入己之行為。
三、綜上所述，本件既無積極證據足以證明被告有侵占犯行，檢
    察官就此起訴之犯罪事實所提出之證據及推論，不足為被告
    有罪之積極證明，亦未達通常一般之人均不致有所懷疑而得
    確信其為真實之程度，揆諸前揭說明，本院基於無罪推定之
    原則，不能證明被告犯罪，應為被告無罪之諭知。
據上論斷，依刑事訴訟法第301 條第1 項前段，判決如主文。
本案經檢察官黃立夫提起公訴，檢察官施家榮到庭執行職務。
中　　華　　民　　國　 111　　年　　1 　　月　　19　　日
                  刑事第一庭  審判長法  官  楊陵萍
　　　　　　　　　
　　　　　　　　　                  法  官  簡廷恩
　　　　　　　　　
　　　　　　　　　                  法  官  張文俊
以上正本證明與原本無異。
如不服本判決應於收受送達後10日內向本院提出上訴書狀，並應
敘述具體理由；其未敘述上訴理由者，應於上訴期間屆滿後20日
內向本院補提理由書（均須按他造當事人之人數附繕本）。「切
勿逕送上級法院」。
                                    書記官　黃佑怡
中　　華　　民　　國　　111 　年　　1 　　月　　20　　日